臺灣臺中地方法院刑事判決　　　　　　 100年度簡上字第19號
上　訴　人　鍾馥妃
即　被　告
上列上訴人即被告因電業法案件，不服本院臺中簡易庭民國99年
年11月18日99年度中簡字第3184號第一審刑事簡易判決（聲請案
號：臺灣臺中地方法院檢察署99年度偵字第4209號），提起上訴
，本院管轄之第二審合議庭判決如下：
    主    文
上訴駁回。
    犯罪事實
一、鍾馥妃係址設臺中市○○區○○路113號1樓之「APPLE 髮型
    美容院」負責人，其為圖逃漏應繳納與臺灣電力股份有限公
    司（下稱臺電公司）之使用電費，而節省營業成本支出，竟
    於民國96年6月24日至99年1月14日間某日，因真實姓名年籍
    不詳之成年人的推銷，而與該成年人共同基於改變電度表（
    即瓦時計量器）而竊電之犯意聯絡，委託該成年人將臺電公
    司所有，裝設於上址之電度表1具（電號：第00-00-0000-00
    -0號、表號：第 000000000號，用電戶名登記為鍾馥妃前夫
    尤振隆）上之封印鎖破壞（毀損部分未據告訴），並將電度
    表內部鋁合金齒輪彎曲，使電度表無法正確計算用電量之方
    法而竊電（依臺電公司追償電費計算公式，「APPLE 髮型美
    容院」於 98年1月14日至99年1月14日間，推算用電度數為8
    萬7600度，減去已繳度數5萬7334度，總計應追償度數為3萬
    0266度，應追償電費新臺幣（下同）18萬1112元，因鍾馥妃
    提出陳情，臺電公司核減度數4224度，核減後應追償電費15
    萬5835元）。嗣因臺電公司抄表人員發現該址電度表封印鎖
    有被加工破壞的跡象，並發現「 APPLE髮型美容院」用電量
    與電度表實際運轉度數有明顯差距，乃由該公司稽查人員劉
    昌仁於 99年1月14日14時47分許，會同臺中市政府警察局豐
    原分局偵查隊警員至現場實施稽查，發現該電度表上之封印
    鎖確實遭到破壞，電度表內部鋁合金齒輪被彎曲，使電度表
    無法正確計算用電量，並扣得上開電度表1具、封印鎖2個，
    因而查悉上情。
二、案經臺中市政府警察局豐原分局報告臺灣臺中地方法院檢察
    署檢察官聲請簡易判決處刑。
    理    由
一、證據能力部分：
（一）按被告之自白，非出於強暴、脅迫、利誘、詐欺、疲勞訊
      問、違法羈押或其他不當方法，且與事實相符者，得為證
      據，刑事訴訟法第156條第1項定有明文。亦即被告之自白
      係出於自由意思，且與事實相符者，即有證據能力，反之
      ，若係非法取供者，因其陳述非出於任意性，其所為之陳
      述即無證據能力（最高法院28年度上字第2530號判例參照
      ）。至於被告對其本人審判外所為不利於己之陳述，並無
      保障其反對詰問之問題，故被告於審判外所為不利於己之
      陳述，並無傳聞法則之適用，其得否為證據，應恃其是否
      具備任意性與真實性以為斷（最高法院97年度臺上字第18
      36號判決參照）。經查，被告鍾馥妃於99年 1月28日繕具
      陳情書，向臺電公司坦承「本人因誤信不明人士推銷，而
      改動電表，致觸犯電業法相關法令規定，需繳付追償電費
      共計新臺幣18萬1112元整，現因生意清淡，經濟不佳，周
      轉困難，生活苦，且店中用電量極少，請貴公司酌予減少
      追償電費，．．．，本人並保證爾後絕不再有竊電行為發
      生。」等語。顯然，被告就本案業於審判外為自白，其嗣
      雖抗辯係因臺電公司表示若伊不繕具陳情書，就要將伊斷
      電，伊問臺電公司人員如何書寫陳情書，該公司人員表示
      有樣本，伊即依照臺電公司的樣本抄寫陳情書等語，而否
      認其審判外自白之任意性。然證人即臺電公司稽查員劉昌
      仁於本院審理時具結證稱：臺電公司並沒有要求被查獲的
      客戶必須要在陳情書裡面承認有變更電度表，不然要以斷
      電的方式來處理，陳情書最主要是以陳情的理由來核減金
      額，本案就是依照被告的陳情理由，來核減其使用之度數
      等語，此與被告繕具之陳情書所表彰之客觀意義，亦屬相
      符，堪予採信。且觀諸被告繕具之陳情書的原稿，除「陳
      情書；中華民國Ｏ年Ｏ月Ｏ日；一、依據中區費稽字第Ｏ
      號繳款通知書；陳情人；身分證字號；地址；電話號碼」
      等文字是事先印刷好的字體外，其他文字均為被告自行書
      寫的文字，且因各個個案竊電內容並不相同，臺電公司亦
      無從提供樣本作為各個個案的陳情人抄寫之用，是本案之
      陳情書確係被告自行依其個案狀況書寫之內容，已堪認定
      。再者，臺電公司依其既有之計算公式，已足以計算被告
      應追償之度數及電費，且相關追償之電費復屬民事糾紛，
      可循民事訴訟途徑追償，臺電公司及其所屬從業人員，既
      非偵查犯罪之公務員，並無任何破案之壓力，殊難想像臺
      電公司人員有必要甘冒刑事犯罪之風險，以斷電為由脅迫
      被告承認竊電犯行，而犯使人行無義務之事的強制罪。而
      被告亦始終無法具體說明係臺電公司何位從業人員脅迫其
      承認竊電犯行，以供本院進行調查，自難單以被告事後更
      異前詞，而否定其審判外自白之任意性。以被告面對警方
      製作警詢筆錄及檢察官製作偵訊筆錄時，均得以自由否定
      警方及檢察官指控之竊電犯行，顯然其抗壓性已不容小覷
      ，亦難想像被告會因單純之電費追繳，即承認自己未有之
      竊電犯行，是其在上開陳情書之自白，確係出於自由意志
      無訛，至於其自白之內容，是否與事實相符，得否作為被
      告有罪之認定，詳如後述。
（二）按被告以外之人於審判外之陳述，雖不符刑事訴訟法第15
      9條之1至之4等4條之規定，而經當事人於審判程序同意作
      為證據，法院審酌該言詞陳述或書面陳述作成時之情況，
      認為適當者，亦得為證據；當事人、代理人或辯護人於法
      院調查證據時，知有刑事訴訟法第159條第1項不得為證據
      之情形，而未於言詞辯論終結前聲明異議者，視為有前項
      之同意，同法第159條之5定有明文。本案所引用之供述證
      據，其性質屬證人於審判外的陳述，而為傳聞證據，且查
      無符合刑事訴訟法第159條之1至之4等前4條之情形者，原
      雖無證據能力，然上開供述證據內容，業經本院審理時予
      以提示並告以要旨，且經檢察官及被告表示意見。當事人
      已知上述供述證據乃傳聞證據，且同意其證據能力或未於
      言詞辯論終結前，對該內容異議，依上開規定，已擬制同
      意其有證據能力，本院審酌上開供述證據作成時，並無人
      情施壓或干擾，亦無不當取供之情形，認為以之作為本案
      之證據亦屬適當，而有證據能力。
（三）按被告以外之人於偵查中向檢察官所為陳述，除顯有不可
      信之情況者外，得為證據，刑事訴訟法第 159條之1第2項
      定有明文。證人劉昌仁於檢察官偵查中作證時具結所為之
      陳述，並無任何不法取供之情形，檢察官及被告於本院審
      理時已獲得充分詰問該證人之機會，或並未聲請詰問該證
      人，本院亦未發現證人之陳述有何顯有不可信之情況，揆
      諸上開說明，其於偵查中之證言自具有證據能力。
（四）除法律另有規定外，實施刑事訴訟程序之公務員因違背法
      定程序取得之證據，其有無證據能力之認定，應審酌人權
      保障及公共利益之均衡維護，刑事訴訟法第158之4定有明
      文。惟本案所引用之非供述證據，並無證據證明係實施刑
      事訴訟程序之公務員違背法定程序所取得，自應認均具有
      證據能力。
二、認定犯罪事實所依憑之證據：
（一）訊據被告鍾馥妃坦承為臺中市○○區○○路113號1樓「AP
      PLE 髮型美容院」的負責人，惟矢口否認有為上開竊電犯
      行，辯稱：伊並沒有改變「 APPLE髮型美容院」電度表之
      行為，對於電度表封印鎖為何會被破壞，並不明瞭，也深
      感疑惑。上開電度表係在「 APPLE髮型美容院」的室外，
      伊不可能明目張膽進行改裝或變更電度表之行為，且上開
      電度表旁，另有其他住戶的電度表，能將電度表加以改裝
      、變更者甚多，原審以伊的電度表有問題，即推論伊有改
      裝、變更電度表之行為，略嫌速斷。又臺電公司是在99年
      1月14日查悉「APPLE髮型美容院」的電度表有問題，依公
      訴人及原審的邏輯，「APPLE髮型美容院」在99年1月14日
      被查獲竊電以後的電量、電費應屬正常，但上開美容院於
      99年1月的用電量與98年1月的用電量相同；99年3月、7月
      、9月的用電量，分別比98年3月、7月、9月的用電量還少
      ，更換為正常電度表後，反而電費減少，可反證伊並無竊
      電行為等語。
（二）惟查：
      (一)上開犯罪事實，業據被告鍾馥妃於 99年1月28日繕具給
        臺電公司的陳情書內自白不諱（詳核退偵卷第17頁），
        核與證人劉昌仁於檢察官偵查及本院審理時結證情節相
        符。此外，並有臺中市政府警察局豐原分局扣押筆錄、
        扣押物品目錄表、臺電公司用電實地調查書、電費明細
        資料查詢、追償電費計算單、現場勘察相片、臺中市政
        府營利事業登記證（營利事業名稱：蘋果髮型設計名店
        、負責人：鍾馥妃）在卷可稽，及業經加工破壞之封印
        鎖2個及加工改變之電度表（即瓦時計量器）1具，扣案
        可資佐證。
      (二)被告鍾馥妃雖猶為上開辯詞，然查：
        臺電公司稽查人員劉昌仁於 99年1月14日，會同臺中
          市政府警察局豐原分局偵查隊，至「 APPLE髮型美容
          院」實施稽查，確實發現該址電度表（電號：第00-0
          0-0000-00-0號、表號：第000000000號，用電戶名登
          記為鍾馥妃前夫尤振隆）上之封印鎖遭到破壞，電度
          表內部鋁合金齒輪被彎曲，使電度表無法正確計算用
          電量等情，業據證人劉昌仁於檢察官偵查及本院審理
          時證述明確，並有上開業經加工破壞之封印鎖 2個及
          加工改變之電度表（即瓦時計量器） 1具，扣案可資
          佐證。
        「APPLE髮型美容院」於96年6月23日，因前負責人尤
          振隆，以加工改小電度表內部齒輪之方式，使電度表
          無法正確計算用電量之竊電犯行為警查獲後，業經臺
          電公司更換新的電度表等情，業據證人劉昌仁於本院
          審理時結證明確，並有臺電公司 96年6月23日第一次
          稽查成案更換電度表的紀錄及本院97年度訴字第1058
          號宣示判決筆錄（被告尤振隆竊電犯行，經判決有罪
          確定）在卷可稽，顯然本案於 96年6月23日新更換之
          電度表，並非經長年使用而老舊不堪之電度表，且本
          案之電度表，於 99年1月14日稽查發現有竊電犯行時
          ，除發現電度表內部有鋁合金齒輪被彎曲之現象外，
          該電度表的封印鎖亦有被加工破壞之情形，此業據證
          人劉昌仁於本院審理時證述明確，並有該業經加工破
          壞之封印鎖扣案可資佐證，此與電度表若係自然損壞
          的情況，則封印鎖應屬保存完好之狀態，應有明顯區
          別。綜此，足認證人劉昌仁證稱本案電度表係遭人為
          彎曲齒輪，使該齒輪不會卡到另外一邊的齒輪，而沒
          有辦法帶動下一個齒輪，數字車的數字就會減少，而
          無法計算正確的用電量，若是齒輪自然損壞，是會發
          生齒輪磨損，而不會彎曲等情，確與事實相符，堪予
          採信。
        被告坦言為「 APPLE髮型美容院」的實際負責人，且
          自承前夫尤振隆與本案該美容院被查獲改變電度表無
          關，則上址用電戶名雖登記為尤振隆，然實際用電者
          確為被告無訛，而上開電度表因改變所產生少付電費
          的利益，其受益者無非被告，實難想像有其他第三人
          會大費周章改變電度表，而僅意在單純圖利被告的情
          形。且依證人劉昌仁證詞及卷附之現場勘察照片可知
          ，「APPLE髮型美容院」所屬之電度表（電號：第00-
          00-0000-00-0號、表號：第 000000000號，用電戶名
          登記為鍾馥妃前夫尤振隆），係裝設在「 APPLE髮型
          美容院」騎樓日光燈裝潢柱裡面，若要改變電度表，
          勢必要將該日光燈裝潢柱打開，並將日光燈移置旁邊
          ，才有辦法打開電度表的表箱，顯然並非任何人即可
          輕易作該電度表之改變，足認被告於 99年1月28日繕
          具給臺電公司的陳情書內，自白「因誤信不明人士推
          銷，而改動電表」等情，確與客觀事實相符。
        臺電公司寄發給用電戶的繳費通知單上，均有顯示該
          期的使用度數及電費，被告於警詢時亦坦言電度表未
          改裝前，其每期（每兩個月）的電費約5萬至6萬元，
          其被查獲前期的電費為 3萬2780元（未含營業稅）等
          語，再觀諸該址自 97年3月至99月1月，除97年9月及
          98年9月的收費月份，其電費分別為 5萬2217元、5萬
          3833元（未含營業稅）外，其他收費月份，其電費自
          2萬7210元至4萬6619元不等（未含營業稅），有電費
          明細資料查詢在卷可稽，明顯低於被告自承正常營業
          下「APPLE髮型美容院」的每期電費 5萬至6萬元甚多
          ，足認被告確實委請該不詳姓名成年人作改變電度表
          的竊電行為，且明確知道其改變電度表的利益，即為
          逃漏使用電費，其事後改稱並無改變電度表之行為，
          對於電度表封印鎖為何會被破壞，並不明瞭，也深感
          疑惑，顯為更異之飾詞，不足採信。
        被告辯稱「APPLE髮型美容院」於99年1月14日為臺電
          公司會同警方查獲並更換新的電度表後，用電量並無
          明顯增加，甚或有減少之情形，縱認屬實，然用電量
          減少之原因甚多，除與「 APPLE髮型美容院」的營業
          狀況有關外，與被告為警查獲後，有無刻意減少用電
          量亦有關連，本案既無具體事證足以推翻被告確有竊
          電犯行之認定，自難單以該址經臺電公司會同警方查
          獲更換新的電度表後，用電量並無明顯增加，甚或有
          減少情形，即為被告有利之認定。
（三）審判期日應調查之證據，係指該證據具有與待證事實之關
      聯性、調查之可能性，客觀上並確為法院認定事實、適用
      法律之基礎，亦即具有通稱之有調查必要性者，故其範圍
      並非漫無限制，必其證據與判斷待證事實之有無，具有關
      連性，得以推翻所確認之事實，而為不同之認定，若所證
      明之事項已臻明確，即欠缺調查之必要性，或已無調查之
      可能性，即無再行調查之必要。被告雖請求本院將本案之
      電度表（即瓦時計量器，電號：第 00-00-0000-00-0號、
      表號：第 000000000號）送請經濟部標準檢驗局臺中分局
      進行檢測，確認上開計電表之鋁合金齒輪是否有彎曲？該
      彎曲是否符合國家標準？該彎曲是自行彎曲抑或遭外力而
      彎曲？等情。然查，上開電度表上之封印鎖確實遭到加工
      破壞，電度表內部鋁合金齒輪確實遭到彎曲，使電度表無
      法正確計算用電量等情，業據證人劉昌仁於檢察官偵查及
      本院審理時結證明確，並有該業經加工破壞之封印鎖 2個
      及加工改變之電度表（即瓦時計量器） 1具，扣案可資佐
      證，復與被告上開自白情節相符，自已無再送請鑑定機關
      鑑定之必要，被告就上開已臻明確之事實，再為調查證據
      之申請，即欠缺調查之必要性，附此說明。
（四）綜上所述，本案事證已臻明確，被告鍾馥妃竊電犯行，洵
      堪認定。
三、論罪科刑：
（一）被告鍾馥妃行為後，電業法第 106條經立法院三讀修正通
      過，並於100年1月26日，經總統以華總一義字第10000015
      591號令公布，於100年1月28日施行。修正之電業法第106
      條除將原第 6款規定之「電力用戶，在原申請馬力數、瓩
      數或仟伏安數以外，私自增加馬力數、瓩數或仟伏安數者
      。」，自竊電行為中刪除，不再認定為竊電罪，而增列同
      條第 2項「電力用戶在原申請馬力數、瓩數或仟伏安數以
      外，未申請而增力馬力數、瓩數或仟伏安數者，準用第73
      條規定求償電費。」之規定，其餘原第1至5款有關竊電行
      為之構成要件及刑罰規定，均未作任何修正，僅為配合該
      條增列第2項規定，而將原第1至5款規定，移列為第1項第
      1至5款，是本案並無新舊法比較之問題，附此說明。
（二）被告鍾馥妃改變電度表而竊電，核其所為，係犯電業法第
      106條第1項第 3款之竊電罪，原審未及因上開電業法之修
      正，而載明修正後之條項款，容有未洽，本院爰更正之。
      被告竊電犯行，同時該當刑法第320條第1項之竊盜罪及電
      業法第 106條第1項第3款之竊電罪，兩罪間屬法條競合之
      關係，依特別法優先普通法關係，應僅論以電業法第 106
      條第1項第3款之竊電罪。被告以一次將電度表之鋁合金齒
      輪彎曲之改變電度表行為，而為竊電犯行，係基於單一之
      犯意，以一個行為繼續為竊電犯行之實施，為繼續犯（最
      高法院98年度臺上字第3350號判決參照）。
（二）被告鍾馥妃與不詳姓名成年人間，有犯意聯絡及行為分擔
      ，為共同正犯。
（三）原審經審理結果，認被告鍾馥妃罪證明確，適用電業法第
      106條第3款之規定（業經本院更正為同法第106條第1項第
      3 款），並審酌被告因貪圖減省電費，擅自將電度表之鋁
      合金齒輪彎曲，改變電度表而竊電，造成臺電公司之損害
      ，所為實值非難，其犯罪後飾詞否認犯行，及其品行、生
      活狀況、智識程度等一切情狀，量處如主文所示之刑，並
      諭知易科罰金折算之標準，再以被告未曾因故意犯罪受有
      期徒刑以上刑之宣告，有臺灣高等法院被告前案紀錄表在
      卷可稽，且在為臺電公司稽查員會同員警查獲後，就臺電
      公司應追償電費15萬5835元部分，業經與臺電公司和解，
      並已全部繳納完畢等情，有原審電話紀錄表及分期繳款明
      細表等在卷可憑，被告經此偵審教訓，當已知所警惕，日
      後當能守法自律，信無再犯之虞，認為所宣告之刑，以暫
      不執行為適當，依刑法第74條第1項第1款之規定，併予宣
      告緩刑 2年，核其認事用法俱無不當，量刑及緩刑之諭知
      ，亦稱允洽。被告上訴猶執前詞，否認上開犯行，為無理
      由，應予駁回。
據上論斷，應依刑事訴訟法第 455條之1第1項、第3項、第368條
，判決如主文。
中    華    民    國   100    年    4     月    20    日
                  刑事第二庭  審判長法  官  鄭  永  玉
                                    法  官  潘  曉  玫
                                    法  官  陳  得  利
本件不得上訴。
上正本證明與原本無異。
                                    書記官  吳  慕  先
中    華    民    國   100    年    4     月    20    日
附錄本案論罪科刑法條全文：
電業法第106條
有下列行為之一者為竊電，處5年以下有期徒刑、拘役或500元以
下罰金：
一、未經電業供電，而在其供電線路上私接電線者。
二、繞越電度表或其他計電器，損壞或改動表外之線路者。
三、損壞或改變電度表、無效電力計、其他計電器之構造，或以
    其他方法使其失效不準者。
四、在電價較低之線路上，私接電價較高之電器者。
五、包燈用戶，在原定電燈盞數及瓦特數以外，私自增加盞數或
    瓦特數者。
電力用戶在原申請馬力數、瓩數或仟伏安數以外，未申請而增加
馬力數、瓩數或仟伏安數者，準用第73條規定求償電費。